---
title: "Rapport BIO500"
output: github_document
author: Béatrice Dupuis, Félix-Olivier Dufour, Hugo Morin-Brassard, Rosalie Gagnon <br>
date: "2023-04-21" 
bibliography: sourcesrapport.bib
packages:
  - targets
  - tarchetypes
  - knitr
  - stringr
  - RSQLite
  - igraph
  - ggplot2
  - gplots
---




## Résumé 

Nous avons mené une expérience scientifique qui avait pour but de produire un réseau de collaborations entre les étudiants de la classe du cours de BIO500, pour éventuellement faire des parallèles bouetteux avec les interactions observables dans un réseau écologique naturel. Pour se faire, nous avons établi des questions claires afin d’atteindre nos objectifs. On s’intéressait alors à l’influence des différences sociales sur la nature et la fréquence des collaborations entre les individus. Les différences que nous suspections d’influencer le comportement social des étudiants étaient la session d’entrée au bac des individus et leur région administrative d’origine. L’origine géographique des étudiants nous a permis d’obtenir des résultats plus concluants que la session d’entrée pour ce qui est de leur influence sur les collaborations.  

## Introduction 

Les réseaux de collaboration écologique sont complexes et comportent plusieurs niveaux d’interactions entre les organismes, ce qui peut rapidement les rendre difficiles à comprendre. Pour se familiariser avec ce concept, le cours de Méthodes en écologie computationnelle (BIO500) offre la possibilité de recréer un réseau écologique à partir des collaborations des étudiants du cours. Pour ce faire, différentes informations ont été compilées tout d’abord par rapport à l’étudiant lui-même, ensuite par rapport aux cours suivis par celui-ci puis finalement avec qui cet étudiant à collaborer. Avec ces informations en main, il sera possible d’établir un réseau de collaborations entre tous les étudiants et de le comparer à un réseau d’interactions au sein d’un écosystèmes naturels. Pour se faire, nous avons déterminer certaines questions auxquelles nous essaieront de répondre. Les questions sur lesquelles ce rapport ce penchera sont les suivantes : est-ce que les élèves qui proviennent des mêmes régions administratives ont plus tendances à travailler ensemble? On voudrait également savoir si les élèves qui ont commencé le bac la même année auront tendance à plus collaborer entre eux. 

## Méthodes

Les données pour la réalisation de ce projet ont été extraites de la population d’étudiants (N = 38) du cours de BIO500 à l’Université de Sherbrooke offert à la session d’hiver 2023. Un document Excel a été complété par chaque étudiant pour relever leurs informations personnelles, les cours qu'ils ont suivis tout au long de leur parcours ainsi que les collaborations effectuées dans ces différents cours. Dans ce projet, une collaboration est définie comme tout événement de coopération entre deux étudiants dans le cadre de travaux scolaires. Par exemple, dans ce présent projet Béatrice a effectué trois collaborations avec trois personnes différentes, soit Félix-Olivier, Hugo et Rosalie. Par la suite, la présence de doublons et d’erreurs de saisie nous a obligé à élaborer un algorithme spécifique à nos données afin de nettoyer les imperfections. Ces données nettoyées ont ensuite été injectées dans une base de données SQL qui nous a permis de réaliser nos analyses. Le nettoyage des données et les analyses ont été effectués à l’aide du logiciel R (R Core Team, 2023). Pour obtenir plus d'informations sur le nettoyage de données, l'analyse de données ou les données en général, consultez le dépôt de travail Github suivant https://github.com/HugoM-B/Bio500.  

Nous avons aussi instauré un système de côte pour représenter la distance géographique entre les différentes régions administratives. Chaque collaboration s’est vu attribuer une côte selon le chemin le plus court entre les régions administratives de ses collaborateurs. Les collaborations s’étant fait assigner une côte de 1 comptent deux individus provenant de la même région, celles ayant une côte de 3 comptent des individus provenant de deux régions moyennement éloignées (exemple: Estrie-Bas-Saint-Laurent) et celles ayant une côte de 5 comptent des individus provenant de deux régions très éloignés (exemple: Gaspésie-îles-de-la-Madelaine – Abitibi-Témiscamingue). Noter que le fleuve St-Laurent a été considéré comme une frontière adjacente entre les régions de part et d’autre de celui-ci. La côte attribuée aux collaborations entre un individu provenant de la Côte-Nord et un provenant du Bas-Saint-Laurent serait donc de 2. Pour finir, nous avons injecté ces données dans une matrice de 16 x 16.  

## Résultats
```{r,echo=FALSE}
#lecture des données
data<-tar_read(list_requete)
etud_anne<-data[[1]]
#créer les classes de points
etud_anne$collaboration <- cut(etud_anne$nb_collaborations, 
                             breaks = c(0, 1, 5, 10, 25, 50, 100, 250, 1000), 
                               labels = c("1", "]1-5]", "]5-10]", "]10-25]", "]25-50]", "]50-100]", "]100-250]", "800+"))


# Créer le graphique avec ggplot2 pour les pairs d'années
ggplot(etud_anne, aes(x = annee_debut_etudiant1, y = annee_debut_etudiant2, size = collaboration)) +
  geom_point() +
  labs(x = "Année d'entrée de l'étudiant 2", y = "Année d'entrée de l'étudiant 1", size = "collaboration", color = "Nombre de collaborations") +
  scale_x_discrete(limits = c("H2019", "A2019", "H2020", "A2020", "E2021", "A2021", "H2022", "A2022")) +
  scale_y_discrete(limits = c("H2019", "A2019", "H2020", "A2020", "E2021", "A2021", "H2022", "A2022")) +
  scale_size_manual(values = c(1, 2, 3, 4, 6, 8 ,15),
                    labels = c("1", "]1-5]", "]5-10]", "]10-25]", "]25-75]", "]100-200]", "800+")) + theme_classic() + ggtitle("Coollaboration par paire de date d'entrée") 

```

```{r,echo=FALSE}
#lecture des données
data<-tar_read(list_requete)
nb_collabo_by_year<-data[[2]]
# Remplacer les valeurs manquantes par "Na"
nb_collabo_by_year[1,1] <- "Na"

# Définir l'ordre des session d'entré à l'uni de la variable annee_debut
ordre_annees <- c("H2019", "A2019", "H2020", "A2020", "E2021", "A2021", "H2022", "A2022","Na")
# création d'une palette de couleur
couleurs_pastel <- c("#FFE4E1", "#FA8072", "#90EE90", "#87CEFA", "#FFDAB9", "#ADD8E6", "#F08080", "#98FB98", "#BA55D3")

#création du graphique pour le nombre moyen d'étudiants avec lesquels chaque étudiant a collaboré par session d'entrée

ggplot(nb_collabo_by_year, aes(x = annee_debut, y = moyenne_collab, fill = annee_debut)) +
  geom_bar(stat = "identity") +
  scale_fill_manual(values = couleurs_pastel) +
  labs(title = "Nombre moyen d'étudiants avec lesquels chaque étudiant a collaboré par session d'entrée",
       y = "Nombre moyen d'étudiants") +
  xlab("Session d'entrée à l'université") +
  scale_x_discrete(limits = ordre_annees) +
  theme_classic() + theme(plot.title = element_text(size = 8))
```
```{r,echo=FALSE}
#lecture des données
data<-tar_read(list_requete)
liens_paires_bio500<-data[[3]]

# get names for row and columns
nameVals <- sort(unique(unlist(liens_paires_bio500[1:2])))
# construct 0 matrix of correct dimensions with row and column names
myMat <- matrix(0, length(nameVals), length(nameVals), dimnames = list(nameVals, nameVals))

# fill in the matrix with matrix indexing on row and column names
myMat[as.matrix(liens_paires_bio500[c("etudiant1", "etudiant2")])] <- liens_paires_bio500[["liens_paire"]]

#faire le graphique
#cree un objet graphique
graph<-graph.adjacency(myMat, weighted = NULL, diag = TRUE)

# Calculer le degré de chaque
deg <- apply(myMat, 2, sum) + apply(myMat, 1, sum)

# Le rang pour chaque noeud
rk <- rank(deg)

# Faire un code de couleur
col.vec <-heat.colors(38)

#attribuer les couleurs aux noeuds
V(graph)$color = col.vec[rk]

#attribuer des tailles
col.vec <- seq(5,10,length.out = 38)

#couleure selon la taille
V(graph)$size = col.vec[rk]
V(graph)$edge=col.vec[rk]
#####
# Ajustement de la largeur des liens en fonction du nombre de liens entre les étudiants
#edge.width <-rescale(liens_paires_bio500$liens_paire, to= c(1,5))

#####
#faire la figure de liens

#c'est quoi les communautés dans le graph
wtc = walktrap.community(graph)

plot(wtc, graph, edge.arrow.mode = 0,vertex.label=NA,
     vertex.frame.color = "black", edge.curved = 0,main = "Collaborations entre les étudiants du cours BIO500 en 
     fonction de différents groupes de travail", font.main = 4,
     layout = layout_with_kk(graph))
legend(x=1.1, y=1.1, c("groupe1","groupe2","groupe3","groupe4","groupe5","groupe6"), fill = c("lightgreen","lightyellow","orchid1","lightblue","indianred1","slateblue1"))
legend(x=0.2, y=0, c(" ","  ","  ","  ","  ","  "),pt.bg= c("darkgreen","lightblue","darkorange2","gold","gold2","royalblue2"), pch=21,
       col="#777777", bty="n")
legend(x=0.8, y=0.05, c("liens intergroupe","liens intragroupe"),
       col=c("red","black"),lty = 1 , cex=.8, ncol=1)
legend(x=0.4, y=-0.7, c(" faible nombre de collaborations"," nombre moyens de collaborations"," grand nombre de collaborations"),text.font= 0.5,pt.bg= "white", pch=21,
       col="#777777",pt.cex= c(1,2,3))

```




```{r,echo=FALSE}
#read data
data<-tar_read(list_requete)
collab_pair_region<-data[[4]]
data1<-tar_read(list_table_apres_nettoyage)
etudiant<-data1[[1]]
 #Créer la liste des regions administratives et inclure l'ensemble des valeurs de distance regionnale dans une matrice (voir methodologie pour l'origine des valeurs)
liste<-unique(etudiant$region_administrative)
connect<-c(1,2,2,4,3,3,4,3,3,4,3,3,4,2,4,0,3,2,1,2,3,2,2,4,2,3,4,3,3,3,2,4,0,3,2,2,1,3,2,2,3,3,4,5,2,2,3,1,3,0,4,4,3,3,1,2,3,3,2,3,3,4,3,3,3,4,0,3,3,2,2,2,1,2,2,2,3,4,3,2,2,2,3,0,3,3,2,2,3,2,1,3,3,4,5,2,2,3,2,2,0,4,4,4,3,3,2,3,1,3,4,5,3,2,2,3,3,0,4,3,2,3,2,2,3,3,1,2,3,4,3,3,3,4,0,2,3,3,4,3,3,4,4,2,1,2,5,4,4,4,5,0,1,4,4,5,3,4,5,5,3,2,1,6,5,5,5,6,0,2,3,3,2,4,3,2,3,4,5,6,1,2,4,2,2,0,5,3,3,2,3,2,2,2,3,4,5,2,1,3,2,2,0,4,4,3,3,3,2,3,2,3,4,5,4,3,1,3,4,0,4,2,2,1,3,2,2,3,3,4,5,2,2,3,1,3,0,4,4,4,3,4,3,2,3,4,5,6,2,2,4,3,1,0,5,0,0,0,0,0,0,0,0,0,0,0,0,0,0,0,0,0,3,3,4,3,3,4,4,2,1,2,5,4,4,4,5,0,1)
myMatregion <- matrix(connect, length(liste), length(liste), dimnames = list(liste, liste))

#Calcule de la somme de collaborations par region
collabpar_region<-collab_pair_region[,c(1:2)]
nomreg<-unique(collabpar_region$region1)
totalcollab_par_reg<-matrix(ncol = 2,nrow = length(nomreg))
colnames(totalcollab_par_reg)<-c("region1","nb_collabo")
q<-1
for (t in 1:length(nomreg)) {
  collab_t<-subset(collabpar_region,collabpar_region$region1==nomreg[t])
  totalcollab_par_reg[q,1]<-nomreg[t]
  totalcollab_par_reg[q,2]<-sum(collab_t$nb_collaborations)
  q<-q+1
}
#Ajout du nombre de collaboration par region au tableau présentant les collaboration entr pair de region selon la region 1
indices <- which(myMatregion != 0, arr.ind = TRUE)
tableau_distances <- data.frame(region1 = rownames(myMatregion)[indices[, 1]], region2 = colnames(myMatregion)[indices[, 2]], distance = myMatregion[indices])
tableau_final <- merge(collab_pair_region, tableau_distances, by = c("region1", "region2"))
# Fusionner les valeurs propres avec le tableau final
tableau_final <- merge(tableau_final, totalcollab_par_reg, by = "region1")

#Ajout d'une colonne de collaboration pondéré selon la region
as.data.frame(tableau_final)
tableau_final[,3]<-as.numeric(tableau_final[,3])
tableau_final[,5]<-as.numeric(tableau_final[,5])
tableau_final$proportion<-tableau_final[,3]/tableau_final[,5]
#Moyenne et écart-type sur cette collaboration pondéré
Donnee_vis<-matrix(nrow = 5, ncol = 3)
colnames(Donnee_vis)<-c("distance","moyenne","sd")
e<-c(1,2,3,4,5)
q<-1
Donnee_vis[,1]<-e
for (p in 1:5) {
  distance<-subset(tableau_final, tableau_final$distance==e[p])
  Donnee_vis[q,2]<-mean(distance$proportion)
  Donnee_vis[q,3]<-sd(distance$proportion)
  q<-q+1
}
install.packages("gplots")
library(gplots)
ecart_sup<-Donnee_vis[,2]+Donnee_vis[,3]
ecart_inf<-Donnee_vis[,2]-Donnee_vis[,3]
mp <- barplot2(Donnee_vis[,2], beside = TRUE,
               col = c("lightgreen","yellow", 
                       "orange", "red","black"),
               legend = Donnee_vis[,1], ylim = c(0,0.4),
               main = "Proportion des collaborations en fonction de la distance regionnale", font.main = 4,
               sub = "Distance en nombre de region",
               cex.names = 1.5, plot.ci = TRUE, ci.l = ecart_inf, ci.u = ecart_sup,
               plot.grid = TRUE)

```

## Discussions 

Figure 1:
On remarque que les collaborations les plus fréquentes sont celles qui figurent entre les étudiants qui ont commencé le bac à la session d’automne 2020. Ceux-ci présentent nettement plus de collaboration entre eux qu’avec ceux provenant des autres cohortes. Ensuite, les individus qui sont entrés à l’hiver 2020 présentent plus de collaboration avec les étudiants entrés à l’automne 2020 qu’avec les étudiants de leur propre cohorte. On ne peut pas vraiment décréter qu’il y a une tendance qui relie la collaboration à l’année de début du bac puisqu'il y a un biais majeur lié à la quantité d’individus des différentes cohortes. Il est donc normal d’avoir plus de collaborations entre les étudiants de la cohorte de l’automne 2020 étant donné que le cheminement universitaire typique suggère le cours de BIO500 aux étudiants de la cohorte d’automne 2020, c’est-à-dire pendant leur S5. Pour annuler l’effet de l’abondance respective de chaque cohorte, il aurait fallu représenter notre graphique au prorata. On suppose donc que le biais induit par la quantité d’individus respective de chaque cohorte est trop grand pour tirer des conclusions satisfaisantes. 

Figure 2: 
Ce graphique représente la proportion de collaboration effectuée par les étudiants en fonction d’une côte arbitraire reflétant la distance entre la région administrative d’origine des collaborateurs potentiels et leur propre région. On observe de façon assez évidente que plus les collaborateurs proviennent de régions éloignées moins ils auront tendance à collaborer ensemble. Le graphique est réalisé proportionnellement au nombre de collaboration inter-régional ce qui diminue le biais. Par exemple si on a 10 personnes qui vienne de l’Estrie et 2 qui viennent du Saguenay, c’est normal que les gens de l'Estrie collaborent plus ensemble puisque statistiquement ils ont plus de chances. Cependant en ramenant les proportions sur le nombre de collaboration par région, on diminue ce biais. Cette figure nous montre donc que plus les individus proviennent de régions rapprochées, et possiblement semblables, plus les collaborations sont fréquentes, peut-être même que ces constatations sont dues à un début de spéciation entre les groupes. Le phénomène observé se compare aussi à l’isolement génétique par la distance chez les espèces moyennement mobile [@perez_assessing_2018]. Il est important de noter que cette analyse s’est penchée uniquement sur les collaborations entres les étudiants du cours BIO500 afin d’éviter de sous représenter les interactions avec les régions connu au dépend de celles avec des régions non-définis.  La taille d’échantillon de 38 est relativement faible pour observer un isolement par la distance sur un échelle de 1 à 6 ce qui explique possiblement que nos intervalles de confiance se chevauchent et incluent bien souvent 0. Par contre, on observe tout de même une tendance appuyant les observations faites plus haut. 

Figure 3 :
Ce graphique illustre le nombre de collaborateurs différents moyen des individus selon leur session d’entrée dans le bac. Toutefois, certaines bandes incorporent les données provenant d’un seul étudiant, comme celle de l’été 2021 ou celle de l’hiver 2019, alors que d’autres incorporent les données provenant de plusieurs étudiants. Si on accepte la prémisse comme quoi l’étudiant entré au bac plus tôt est plus avancé dans son cheminement scolaire, et que les collaborations se font de manière panmictique, alors on devrait observer une tendance de décroissance dans le nombre de différents collaborateurs plus on avance dans les années de début de bac. La bande illustrant le nombre de collaborateurs différents des étudiants entrés à l’automne 2019 est nettement plus basse que ce à quoi on s’attendrait. Cela suggère que les individus de cette cohorte ont généralement collaboré avec les mêmes partenaires.  

Figure 4:
Dans ce graphique, les points représentent un individu participant au cours de bio500 et la grosseur des points grosseur son nombre de collaboration. Les traits rouges et noirs représentent une collaboration avec un autre individu. On peut voir plusieurs petits sous-groupes dans la classe qui priorise les interactions entre eux mais qui peuvent aussi faire des interactions avec d’autres membres du groupe qui font partie de sous-groupe différents.  Comme plusieurs petites communautés qui forment une grande métacommuanuté [@meynard_aires_nodate].  Ce genre de système de collaboration rappel le modèle d’isolement par la distance en iles ou les individus faisant parti d’un sous-groupe priorisent la reproduction au sein du même sous-groupe à l’exception de quelques migrants. [@wright_isolation_1943]. 

## Bibliographie  

Perez, M. F., Franco, F. F., Bombonato, J. R., Bonatelli, I. A., Khan, G., Romeiro‐Brito, M., ... & Moraes, E. M. (2018). Assessing population structure in the face of isolation by distance: are we neglecting the problem?, Diversity and Distributions, 24(12), 1883-1889. 

Sewall Wright, ISOLATION BY DISTANCE, Genetics, Volume 28, Issue 2, 29 March 1943, Page 1, paragraphe 2 

Christine N. M. (2019), Aires de répartitions, métacommunautés et biodiversité : du théorique à l’appliqué, Université de Montpelier, p.36



